臺灣臺北地方法院民事判決　　　　　　　92年度訴字第4483號
原　　　告　國立臺北師範學院
法定代理人　丙○○
訴訟代理人　邱錦添律師
被　　　告　乙○○○
訴訟代理人　丁○○
　　　　　　　　　　　　號
被　　　告　甲○○
上列當事人間請求返還房屋事件，本院於中華民國94年8月1日言
詞辯論終結，判決如下：
    主  文
被告甲○○應自坐落台北市○○區○○段五小段三一二之二及三
一二之三地號土地上之門牌號碼台北市○○區○○街八巷十號如
複丈成果圖所示Ｄ及Ｅ部分，面積各為四一點三六平方公尺及二
點零四平方公尺之建物遷出。被告乙○○○並應將上開建物拆除
，且將上開土地返還原告。其履行期間為陸個月。
被告乙○○○應將坐落台北市○○區○○段五小段三一二之二及
三一二之三地號土地上之門牌號碼台北市○○區○○街八巷八號
如複丈成果圖所示Ｆ及Ｇ部分，面積各為八點零六平方公尺及三
十四點五八平方公尺之房屋返還原告，並將坐落同上區段第三一
二及三一二之二地號土地上之圍牆如複丈成果圖所示a-b-c-d-e-
f部分拆除。其履行期間為陸個月。
被告乙○○○應將坐落台北市○○區○○段五小段三一二之三地
號土地上如複丈成果圖所示Ｈ部分，面積為二Ｏ．三五平方公尺
之建物拆除，並將上開土地返還原告。其履行期間為陸個月。
訴訟費用由被告負擔。
本判決第一項於原告以新台幣貳佰萬零伍仟捌佰伍拾玖元供擔保
後，本判決第二項於原告以新台幣伍拾萬元供擔保後；本判決第
三項於原告以新台幣玖拾參萬玖仟壹佰捌拾陸元供擔保後，得假
執行。
    事實及理由
一、程序方面：
（一）本件被告甲○○，未於言詞辯論期日到場，核無民事訴訟
      法第386條各款所列情形，爰依原告之聲請，由其一造辯
      論而為判決。
（二）按訴狀送達後，原告不得將訴變更或追加，但基礎事實同
      一者，不在此限，民事訴訟法第255條第1項第2款定有明
      文。本件原告於起訴時訴之聲明為：被告乙○○○應將坐
      落台北市○○區○○段五小段312、312之1、312之2、312
      之3、312之4、312之5地號，門牌台北市○○區○○街8巷
      8號之房屋返還原告；嗣於93年6月11日具狀追加被告甲○
      ○及聲明為：(一)被告被告甲○○應自座落台北市○○區○
      ○段五小段第312之2及312之3地號土地上之門牌號碼台北
      市○○區○○街8巷10號，如複丈成果圖所示（D）及（E
      ）部分，面積各為41.36平方公尺及2.04平方公尺之建物
      遷出，被告乙○○○並應將上開建物拆除，且將其無權占
      用之上開土地返還原告。(二)被告乙○○○應將座落台北市
      中正區○○段○○段第312之2及312之3地號土地上之門牌
      號碼台北市○○區○○街8巷8號房屋返還原告，並應將座
      落同上區段第312及312之2地號土地上之圍牆如複丈成果
      圖所示ａ-ｂ-ｃ-ｄ-ｅ-ｆ部分拆除。(三)被告乙○○○應
      將座落台北市○○區○○段五小段第312之3地號土地上如
      複丈成果圖所示（H）部分，面積為20.35平方公尺之建物
      拆除，並將其無權占用之上開土地返還原告；復又於94年
      8月1日言詞辯論時補正訴之聲明第二項：被告乙○○○應
      將泉州街8巷8號之房屋如複丈成果圖所示（F）及（G）部
      分，面積各為8.06平方公尺及34.85平方公尺之房屋返還
      原告。經核，原告前後聲明均就其所有坐落南海段五小段
      第312之2及312之3地號土地及其上房屋，主張被告無權占
      有，其請求之基礎事實同一，且訴訟資料得以援用，被告
      雖不同意，依法應予准許。
二、原告起訴主張：坐落台北市○○區○○段五小段312、312
    之1、312之2、312之3、312之4、312之5地號土地，其上建
    號961，門牌台北市○○區○○街8巷8號之房屋係被告乙○
    ○○之配偶暨被告甲○○之父邱家溥君服務於省府教育廳時
    配住之眷舍，目前由原告管理，台北市○○區○○街8巷10
    號房屋及如複丈成果圖所示Ｈ部分，為被告乙○○○搭建之
    違建，惟邱家溥君於民國47年間已調職，依規定應將宿舍交
    還，被告竟仍無故占用，經原告於92年4月24日委請律師發
    函通知被告於92年6月30日前返還，迄今仍未見被告返還。
    被告雖辯稱居住系爭房屋係依據行政院頒事務管理規則第
    249條第2項但書「但在相隸屬機關及其相互間調任，因業務
    需要，經新任職機關協商原任職機關，訂立契約或書立借據
    相互借用者，不在此限」，然被告之配偶邱家溥君過去任職
    教育廳與台北市教育局、台北市立商業專科學校，其間並無
    相隸屬關係；況被告並無證據可資證明新任職機關與原任職
    機關訂立契約或書立借據相互借用之情形，其自得依據管理
    權請求被告返還房屋及拆屋還地等語。並聲明：(一)被告被告
    甲○○應自座落台北市○○區○○段五小段第312之2及312
    之3地號土地上之門牌號碼台北市○○區○○街8巷10號，如
    複丈成果圖所示（D）及（E）部分，面積各為41.36平方公
    尺及2.04平方公尺之建物遷出，被告乙○○○並應將上開建
    物拆除，且將其無權占用之上開土地返還原告。(二)被告乙○
    ○○應將座落台北市○○區○○段五小段第312之2及312之3
    地號土地上之門牌號碼台北市○○區○○街8巷8號房屋，如
    複丈成果圖所示 (Ｆ)( Ｇ)部分，面積各為8.06平方公尺、
    34.58平方公尺返還原告，並應將座落同上區段第312及312
    之2地號土地上之圍牆如複丈成果圖所示ａ-ｂ-ｃ-ｄ-ｅ-ｆ
    部分拆除。(三)被告乙○○○應將座落台北市○○區○○段五
    小段第312之3地號土地上如複丈成果圖所示（Ｈ）部分，面
    積為20.35平方公尺之建物拆除，並將其無權占用之上開土
    地返還原告。(四)請准供擔保宣告假執行。
三、被告乙○○○則以：
（一）原告起訴之訴訟標的為請求返還房屋，嗣其訴狀送達並經
      兩造辯論後，原告始更變並追加為請求拆屋還地，其先後
      訴訟標的之性質完全不同，且其請求之基礎事實不同一，
      並有礙被告之防禦及訴訟之終結，故被告不同意。
（二）其有權繼續居住系爭房屋，係依行政院頒事務管理規則第
      249條第2項但書「但在相隸屬機關及其相互間調任，因業
      務需要，經新任職機關協商原任職機關，訂立契約或書立
      借據相互借用者，不在此限」之理由及事證如下：（1）
      系爭眷舍係前台灣省政府教育廳（現為教育部中部辦公室
      ）出資興建，雖以其隸屬之下級機關台灣省立台北師範學
      校更名台灣省立台北師範專科學校，再更名台灣省立台北
      師範學院，升格後為國立台北師範學院之名義登記為管理
      人，但實際上係由前台灣省政府教育廳全權分配予其所屬
      職員住用，被告之夫邱家溥生前任職於該教育廳，係於45
      年1月10日受分配無期限住用系爭眷舍，嗣於47年間邱家
      溥被派任其隸屬之台北市政府教育局中等教育科長，升任
      教育局長、再調任台北商專校長等職務時，均經教育廳與
      原告協商同意邱家溥及配偶即被告繼續居住至今。（2）
      依鈞院查證附卷之教育部辦公室93年8月5日號函主旨：「
      有關貴法院函請本辦公室查明前台灣省政府教育廳職員邱
      家溥君於調職時，是否同意其繼續住用原配住之眷舍或是
      否有對其催討眷舍之證明文件及該眷舍保管卡等文件是否
      列冊移交予國立台北師範學院乙案，經查本辦公室現存之
      檔案資料中已無從查考」，參之原告94年5月25日號函主
      旨：「台端如願於95年12月31日前遷讓所配住眷舍，請與
      本校總務處保管組連絡，俾陳報教育部核給搬遷補助費」
      之內容以觀，可見前台灣省政府教育廳與原告有協商同意
      邱家溥及配偶即被告繼續住用系爭眷舍之相關文件移交予
      原告列冊保管之合法住戶。（3）原告之前身為台灣省立
      台北師範學院，再前身為台灣省立台北師範專科學校，再
      前身為台灣省立台北師範學校，均為同一學校之更名，於
      台灣省立期間業務行政體系均隸屬於台灣省政府教育廳，
      80年凍省後，升格為國立台北師範學院，業務行政體系隸
      屬於教育部。而台北市政府教育局於省轄市期間，業務行
      政體系之隸屬上級機關為台灣省政府教育廳，台北市升格
      為院轄市後，台北市政府教育局業務行政體系之隸屬上級
      機關為教育部。而國立台北商業技術學院之前身台北市立
      商業專科學校之前身台灣省立台北高級商業學校，均為同
      一學校之更名，該校於台灣省立期間業務行政體系之隸屬
      上級機關為台灣省政府教育廳，於台北市院轄市期間之台
      北市立商業專科學校其業務行政體系之隸屬上級機關為台
      北市政府教育局，另升格為國立台北商業技術學院業務行
      政體系之隸屬上級機關為教育部。是系爭眷舍於45年1月
      10日分配給當時任職於教育廳之邱家溥及配偶即被告住用
      ，嗣於47年間調派邱家溥出任台北市政府教育局中等教育
      科長，升教育局長，再調任台北市立台北商業專科學校校
      長，均屬同一教育行政體系之有相隸屬關係機關相互間，
      因業務需要，調任邱家溥之職務時，均經教育廳（出資興
      建系爭眷舍之所有人）與原告（眷舍管理人）協商同意邱
      家溥及配偶即被告繼續住用系爭眷舍迄今。揆諸前開說明
      ，被告依行政院頒訂之「事務管理規則第249條第2項但書
      規定」及93年5月7日訂立之「中央各級機關學校宿舍居住
      事實之認定標準及查考作業原則」，邱家溥君雖於84年間
      死亡，然被告自45年1月15日配住眷舍住用迄今49年之事
      實，仍得繼續住用，應無庸置疑。
（三）又原告於起訴時僅持有補登83年6月24日接管眷舍所有權
      狀，而欠缺駐用眷舍保管卡，已不適用最高法院51年台上
      字第2680號判決，其原告當事人顯不適格，是否有權請求
      被告返還原配住之眷舍顯非無疑等語，資為抗辯。並聲明
      ：(一)原告之訴暨變更之訴及追加之訴均駁回。(二)如受不利
      判決，請准於判決確定後緩期於原告對系爭房屋同地區眷
      舍有開發計劃進行全部拆除時執行。
四、被告甲○○未於最後言詞辯論期日到場，據其前所提書狀陳
    述略稱：其雖設籍於台北市○○區○○街8巷10號，但位於
    該地址之房屋並非其所建，其自27年前赴美國留學以來即一
    直定居美國，並已任美國德州州立大學終身教授，此期間未
    曾住用該房屋，今後亦不可能回台居住，原告追加其為被告
    無訴訟法律上效益等語。
五、不爭執之事實：
（一）系爭坐落台北市○○區○○段五小段312、312-2、312-3
      地號土地及其上門牌號碼台北市○○街8巷8號房屋（如複
      丈成果圖ＦＧ部分）為中華民國所有，原告為管理機關之
      事實，業據原告提出上開土地及建物所有權狀影本（見本
      院卷第8至12頁）、土地暨建物登記簿謄本（見本院卷第
      76、78、79、82頁）在卷可稽。
（二）系爭坐落台北市○○區○○段五小段312-2、312-3地號土
      地其上門牌號碼台北市○○街8巷10號房屋（如複丈成果
      圖ＤＥ部分），為被告乙○○○所增建未辦理保存登記之
      違建，被告邱名荐設籍於此之事實，業據被告乙○○○（
      見本院93年1月13日勘驗筆錄、94年1月6日言詞辯論筆錄
      ）及邱名荐（見本院93年12月30日言詞辯論筆錄）自認在
      卷，並有被告甲○○戶籍謄本在卷可稽（見本院卷第163
      頁）。又坐落同上地段土地上圍牆如複丈成果圖a-b-c-d-
      e部分為被告乙○○○所建，亦據被告乙○○○自認在卷
      （見本院93年1月13日勘驗筆錄、民事答辯書（三）狀理
      由欄第三項）。
（三）被告乙○○○及其配偶邱家溥於45年1月10日經台灣省政
      府教育廳同意借住門牌號碼台北市○○街8巷8號房屋，有
      被告所提通知單影本一紙可憑（見本院卷第47頁）。
（四）原告於92年4月14日催告被告乙○○○搬遷並將加蓋之建
      物一併拆除，有原告所提台北國際法律事務所函在卷可稽
      （見本院卷第15頁）。
（五）被告乙○○○之配偶邱家溥於84年間逝世，業據被告乙○
      ○○陳述在卷（見被告答辯書（一）狀，本院卷第45頁反
      面）。
六、本院之判斷：
（一）原告當事人是否適格？
      被告辯稱原告於起訴時僅持有補登83年6月24日接管眷舍
      所有權狀而欠缺駐用眷舍保管卡，已不適用最高法院51年
      台上字第2680號判決，其原告當事人不適格等語。惟按，
      國有財產權由各地國家機關使用者，名義上雖仍為國有，
      實際上即為使用機關行使所有人之權利，故對於是類財產
      ，向准由管理機關起訴，代國家主張所有人之權利，最高
      法院51年台上字第2680號著有判例；又按依土地法所為之
      登記，有絕對效力，土地法第43條定有明文，是國有財產
      之管理機關就國有財產既經依法登記為管理機關，且持有
      系爭財產之權狀，自不以另須持有眷舍保管卡為必要。查
      原告主張其為國有之系爭土地及其上建物之管理機關，業
      據其提出所有權狀為憑，其提起本件拆屋還地之訴，其當
      事人即屬適格。
（二）被告乙○○○依行政院頒訂「事務管理規則第249條第2巷
      但書」之規定主張有權占有系爭坐落台北市○○區○○段
      五小段312-2、312-3地號土地及其上門牌號碼台北市○○
      街8巷8號房屋（如複丈成果圖所示ＦＧ部分），有無理由
      ？
      被告乙○○○辯稱前台灣省政府教育廳出資建造之系爭
      眷舍於45年1月15日指配予其職員邱家溥及被告住用，嗣
      因業務需要，邱家溥於47年6月調職至該廳隸屬之台北市
      政府教育局任職，再調職至該廳隸屬之台北市立台北商業
      專科學校任職，均同意邱家溥及配偶即被告乙○○○繼續
      住用云云。惟按因任職關係獲准配住宿舍，其性質為使用
      借貸，目的在使任職者安心盡其職責，是倘借用人喪失其
      與所屬機關之任職關係，當然應認依借貸之目的，已使用
      完畢，配住機關自得請求返還。故公務員因任職關係配住
      宿舍，於任職中死亡時，既喪失其與所屬機關之任職關係
      ，依借貸目的應認已使用完畢，使用借貸契約因而消滅（
      參照最高法院91年台上字第1926號判例）。故借用人死亡
      時，雙方使用借貸關係當然消滅。而依被告乙○○○所提
      之行政院訂頒之事務管理規則第249條第2項全文為：「宿
      舍借用期間，以借用人任職各該機關期間為限，借用人調
      職時，應依規定期限遷出。但在相隸屬機關及其相互間調
      任，因業務需要，經新任職機關協商原任職機關，訂立契
      約或書立借據相互借用者，不在此限」，是於隸屬機關調
      職時，應經新任職機關協商原任職機關，訂立契約或書立
      借據相互借用始可。被告乙○○○辯稱邱家溥調職時，均
      經教育廳與原告協商同意邱家溥及配偶繼續住用系爭眷舍
      云云，此為原告所否認（見本院92年12月15日準備程序筆
      錄），被告辯稱依教育部中部辦公室93年8月5日函及原告
      94 年5月25日函其有權繼續借用，惟查，依教育部中部辦
      公室93年8月5日函，其主旨為：有關貴法院函請本辦公室
      查明前台灣省政府教育廳職員邱家溥君於調職時，是否同
      意其繼續住用原配住之眷舍或是否有對其催討眷舍之證明
      文件及該眷舍保管卡等文件是否列冊移交予國立台北師範
      學院乙案，經查本辦公室現存之檔案資料中已無從查考；
      而原告94年5月25日函，其主旨為：「台端如願於95年12
      月31日前遷讓所配住眷舍，請與本校總務處保管組連絡，
      俾陳報教育部核給搬遷補助費」，觀其內容，前者函文說
      明是否同意被告繼續住用原配住之眷舍或是否有對被告催
      討眷舍之證明文件及該眷舍保管卡等文件是否列冊移交予
      國立台北師範學院無從查考；後者函文在催請被告乙○○
      ○自願遷讓，均無從認為原告有同意被告乙○○○繼續借
      用系爭眷舍。況參諸被告乙○○○所提原告91年6月3日發
      予被告乙○○○之函，該函主旨：有關台端不符續住本校
      經管之台北市○○街8巷8號乙案，請於7月31日前將該宿
      舍交還本校管理等語（見本院卷第48頁），原告已明示被
      告乙○○○不符續住系爭宿舍，是縱邱家溥生前因任職機
      關調職而有相互隸屬關係，惟被告乙○○○並未提出與現
      在管理機關同意繼續借用之證據，原告復否認同意被告乙
      ○○○繼續借用系爭宿舍，且本件借用人邱家溥已經逝世
      ，被告乙○○○主張有權繼續借用系爭眷舍即台北市○○
      街8巷8號房屋，自不足採。原告自得請求被告乙○○○返
      還系爭宿舍。
（三）再查，系爭坐落台北市○○區○○段五小段312-2、312-3
      地號土地其上門牌號碼台北市○○街8巷10號房屋（如複
      丈成果圖ＤＥ部分），為被告乙○○○所增建未辦理保存
      登記之違建。又坐落同上地段土地上圍牆如複丈成果圖
      a-b-c-d- e部分為被告乙○○○所建，業據被告乙○○○
      自認在卷。上開違建房屋及圍牆占用原告所管理坐落台北
      市○○區○○段五小段312-2、312-3地號土地之事實，業
      經本院勘驗屬實，並有台北市古亭地政事務所土地複丈成
      果圖在卷可稽。被告乙○○○未能證明就上開增建違建房
      屋及圍牆部分，有何占有系爭土地之正當權源，原告訴請
      拆除上開房屋及圍牆，為有理由。又上開地段房屋（即門
      牌號碼台北市○○街8巷10號），被告甲○○仍設籍其上
      ，且被告甲○○自承：從美國回來，會暫時住在台北市○
      ○街8巷10號等語（見本院93年12月30日言詞辯論筆錄）
      ，足認被告甲○○因使用上開房屋仍有無權占有之事實，
      故原告請求被告甲○○遷出系爭房屋，被告乙○○○拆除
      系爭房屋，將土地返還予原告，即有理由，應予准許。
（四）另查，系爭複丈成果圖所示Ｈ部分，雖被告乙○○○辯稱
      ：該建物是訴外人李春其所建造，而後轉讓予被告使用，
      但無產權移轉證明並非被告所有云云。經查，系爭複丈成
      果圖所示Ｈ部分占用原告所管理之台北市○○區○○段五
      小段312-3地號土地之事實，有系爭複丈成果圖在卷可憑
      ；被告乙○○○雖辯稱係向第三人買受，惟被告自承其自
      50年間買受後即由其占有使用（見本院93年1月13日勘驗
      筆錄），則被告乙○○○對系爭複丈成果圖所示Ｈ部分，
      即有事實上之處分權，此外，被告乙○○○未能證明就複
      丈成果圖所示Ｈ部分有占有系爭土地正當權源，故原告請
      求被告乙○○○拆除複丈成果圖所示Ｈ部分之建物，將土
      地返還原告，應有理由。
七、按所有人對於占有或侵奪其所有物者，得請求返還之，民法
    第767條前段定有明文。系爭使用借貸關係已消滅，且其他
    違建部分亦無占有原告所管理土地之正當權權，而為被告等
    無權占用，從而，原告請求（一）被告甲○○應自坐落台北
    市○○區○○段五小段三一二之二及三一二之三地號土地上
    之門牌號碼台北市○○區○○街八巷十號如複丈成果圖所示
    Ｄ及Ｅ部分，面積各為四一點三六平方公尺及二點零四平方
    公尺之建物遷出。被告乙○○○並將上開建物拆除，且將上
    開土地返還原告。（二）被告乙○○○應將坐落台北市○○
    區○○段五小段三一二之二及三一二之三地號土地上之門牌
    號碼台北市○○區○○街八巷八號如複丈成果圖所示Ｆ及Ｇ
    部分，面積各為八點零六平方公尺及三十四點五八平方公尺
    之房屋返還原告，並將坐落同上區段第三一二及三一二之二
    地號土地上之圍牆如複丈成果圖所示a-b-c-d-e-f部分拆除
    。（三）被告乙○○○應將坐落台北市○○區○○段五小段
    三一二之三地號土地上如複丈成果圖所示Ｈ部分，面積為二
    Ｏ．三五平方公尺之建物拆除，並將上開土地返還原告，為
    有理由，應予准許。另按判決所命之給付，其性質非長期間
    不能履行，或斟酌被告之境況，兼顧原告之利益，法院得於
    判決內定相當之履行期間或命分期給付，民事訴訟法第396
    條第1項定有明文。被告占用系爭房地固屬無據，至被告聲
    明請准於判決確定後緩期於原告對系爭房屋同地區眷舍有開
    發計劃進行全部拆除時執行，其所為請求期限並不確定，自
    難准許。惟本院審酌被告利用系爭土地上之建物多年，且拆
    除房屋、返還土地非立時可就，需有較長之時間始克履行等
    情，就本判決第一、二、三項有關其返還房屋及拆屋還地部
    分，酌定其履行期間均為陸個月。
八、假執行之宣告：原告陳明願供擔保，聲請宣告假執行，經核
    無不合，爰酌定相當擔保金額准許之。
九、本件事證已臻明確，兩造其餘攻擊防禦方法，核與本件之結
    論不生影響，爰不一一論述，併此敘明。
十、結論：原告之訴為有理由，依民事訴訟法第385條第1項前段
    、第78條、第85條第2項，第390條第2項判決如主文。
中　　華　　民　　國　　94　　年　　8 　　月　　18　　日
                  民事第二庭  法　官　吳淑惠
以上正本係照原本作成。
如對本判決上訴，須於判決送達後20日內向本院提出上訴狀
中　　華　　民　　國　　94　　年　　8 　　月　　19　　日
                              書記官  蔡凱如
